臺灣臺北地方法院民事判決　　　　　　 95年度重訴字第154號
原　　　告　乙○○
　　　　　　　　　　　　樓
訴訟代理人　廖忠信律師
複　代理人　陳雅珍律師
被　　　告　丁○○
　　　　　　戊○○
　　　　　　丙○○
上三人共同
訴訟代理人　張麗真律師
上列當事人間請求給付違約金事件，本院於中華民國96年3月9日
言詞辯論終結，判決如下：
    主      文
原告之訴及假執行之聲請均駁回。
訴訟費用由原告負擔。
    事實及理由
一、原告主張：
（一）原告投資新台幣（下同）6,000,000元取得坐落台北縣淡
      水鎮○○段348、421、424、430地號土地4分之1所有權（
      下稱系爭土地），嗣被告同意原告以系爭土地作價及1,09
      0,000元票款，讓原告原始取得坐落台北縣淡水鎮○○段3
      48、421、424、425-2、430地號土地上之「河左岸」編號
      B棟9、10樓面積61.91坪及地下1樓平面車位2處（下稱系
      爭建物），兩造始於民國90年4月6日簽訂買賣契約。買賣
      協議書第3條約定：原告為配合建屋，應於立約同時，備
      齊所有土地過戶文件交被告代書，將系爭土地移轉登記被
      告名下、第4條約定：被告興建房屋，辦妥產權並點交房
      屋及停車位予原告之期限定為約後2年6月，最遲不得超過
      3年，逾期亦屬違約行為，被告如有違約行為，原告得依
      法解約請求損害賠償，被告並應給付違約金12,000,000予
      原告。惟原告業於90年4月9日將系爭土地持分移轉登記予
      被告，兩造簽立買賣契約迄今已逾3年，且建物亦興建完
      成，被告仍未將系爭建物移轉登記予原告，原告於94年10
      月31日催告被告辦理系爭建物所有權移轉登記事宜，被告
      竟以其等已於92年10月15日與訴外人甲○○（即王得福）
      解除系爭契約為由，不履行義務，被告顯已違反系爭買賣
      協議書第4條之約定，應給付原告違約金12,000,000元；
      又原告雖已將系爭土地移轉予被告，惟尚未依系爭買賣協
      議書第2條約定給付被告1,090,000元，故違約金酌減2,00
      0,000元，爰依系爭買賣協議書之約定，請求被告給付10,
      000,000元。
（二）並聲明：（1）被告應給付原告10,000,000元。（2）願供
      擔保請准宣告假執行。
二、被告辯稱：
（一）系爭買賣協議書第3條約定原告應將系爭土地移轉登記予
      被告，係為配合房屋興建，而非本件買賣標的之對價關係
      ；本件原告應支付之價金為協議書第2條所指：原告同意
      上述價款其中5,000,000元，係由王得福（即甲○○）投
      資永力欣興業股份有限公司（下稱永力欣公司）之股份全
      部轉讓為原告名義後抵充，扣除後之餘款為1,090,000元
      ，以原告為名支票、日期45天支付。原告不但未使甲○○
      轉讓股票予被告，且109萬元支票亦退票，價金完全未付
      ，本件係原告違約在先，無權主張被告違約。
（二）甲○○於83年8月間購買系爭土地持分18分之1，當年即向
      淡水第一信用合作社貸款設定第一順位抵押權，原告係於
      88年2月登記為第二順位抵押權人，足證原告係借款給甲
      ○○，而非投資被告購買系爭土地；且由系爭買賣協議書
      約定原告以移轉甲○○投資永力欣公司股份抵扣5,000,00
      0元買賣價金，亦徵甲○○積欠原告款項。嗣被告於89年1
      0月間與甲○○協議合購坐落台北縣淡水鎮○○段348、42
      1、42 4、425-2、430地號土地合計556坪，約定由甲○○
      出資25%取得土地權利4分之1，89年11月間以貸款方式為
      主購入上開土地，甲○○乃以原告為登記名義人代表其應
      有部分，此乃原告在系爭買賣協議書中同意將土地移轉予
      被告之原因。嗣甲○○未依約投入資金，被告乃於92年10
      月15日與甲○○簽訂解約書，被告支付價金3,000,000元
      取得甲○○當初所有合購土地之權利，並解除其以原告名
      義投資上開土地建屋，系爭買賣協議書係甲○○以原告名
      義簽訂，既經甲○○解除，兩造契約已不存在，原告主張
      被告違約，為無理由。
（三）縱認系爭買賣協議書與甲○○無關，依買賣協議書第4條
      固約定：本約訂立之同時，被告應立即將原告買受之系爭
      建物起造人名義變更為原告，並應於領取建照後1個月內
      變更完成，否則即屬違約；該條內容係以變更起造人名義
      以代事後產權之移轉，原告在變更起造人名義之1個月期
      限內，未依約給付價金，已違約在先，被告自得主張同時
      履行抗辯而拒絕變更起造人名義為原告，被告未依限變更
      起造人名義以為財產移轉，實非可歸責於被告之事由，原
      告自不得主張被告違約而要求違約金。
（四）並聲明：（1）如主文第1項所示。（2）如受不利判決，
      願供擔保請准宣告免為假執行。
三、兩造不爭執之事實：
（一）兩造於90年4月6日簽訂系爭買賣協議書，被告將系爭建物
      以6,090,000元出賣予原告，該協議書第2條約定：原告同
      意上述價款其中5,000,000元，係由甲○○投資永力欣公
      司之股份全部轉讓為原告名義後抵充，扣除後之餘款為1,
      090,000元，以原告為名支票、日期45天支付、第3條約定
      ：原告為配合建屋，應於立約同時，備齊所有土地過戶文
      件交被告代書，將系爭土地移轉登記被告名下、第4條約
      定：被告興建房屋，辦妥產權並點交房屋及停車位予原告
      之期限定為約後2年6月，最遲不得超過3年，逾期亦屬違
      約行為，被告如有違約行為，原告得依法解約請求損害賠
      償，被告並應給付違約金新台幣（下同）12,000,000予原
      告。
（二）原告於90年4月9日將系爭土地（持分4分之1）移轉登記予
      被告指定之人，而上開買賣協議書所指甲○○投資永力欣
      公司股份占該公司發行股份25%，係甲○○以訴外人王皇
      森、莊東州等人名義登記持股之股份，嗣後未轉讓予原告
      或被告，原告交付予被告之上開支票亦未兌現；兩造簽立
      買賣契約迄今已逾3年，且建物亦興建完成，被告未將系
      爭建物移轉登記予原告。
（三）上開事實為兩造所不爭執，並有買賣協議書、台北縣土地
      建物異動清冊、台北縣地極地價地籍圖資料電傳資訊服務
      系統單、支票及退票理由單、台北縣政府工務局建造執照
      、土地登記謄本為證，堪信為真實。
四、得心證之理由：
    原告主張被告應依系爭買賣協議書之法律關係給付違約金10
    ,000,000 元，被告則以上開情詞資為抗辯。則本件爭執點
    即在於：（一）系爭買賣協議書是否係甲○○以原告名義簽
    訂，甲○○是否得解除系爭買賣契約？（二）系爭買賣契約
    之對價關係即價金給付為何，原告是否已給付對價？（三）
    被告有無系爭買賣協議書第4條違約情形，得否主張同時履
    行抗辯權而拒絕移轉系爭建物所有權，原告得否以被告違約
    據以請求違約金？茲析述如下：
（一）系爭買賣協議書是否係甲○○以原告名義簽訂，甲○○是
      否得解除系爭買賣契約？
      本件被告辯稱系爭買賣協議書係甲○○以原告名義簽訂，
      業經甲○○解除契約云云，為原告所否認，且依系爭買賣
      協議書記載：「立買賣協議書人：買方乙○○，賣方丁○
      ○、戊○○、丙○○... 」，並由上4人於該協議書上簽
      名、蓋章，證人甲○○亦到庭證稱：其只知道原告把系爭
      土地過戶到被告太太名下，原告與被告如何協議其不知道
      等語（見本院95年12月13日筆錄），足認甲○○非系爭買
      賣契約之當事人，自不能解除契約，被告此部分所辯，為
      無足採。
（二）系爭買賣契約之對價關係即價金給付為何，原告是否已給
      付對價？
  １、按解釋契約，固須探求當事人立約時之真意，不能拘泥於
      契約之文字，但契約文字業已表示當事人真意，無須別事
      探求者，即不得反捨契約文字而更為曲解；解釋當事人所
      立書據之真意，以當時之事實及其他一切證據資料為其判
      斷之標準，不能拘泥字面或截取書據中一二語，任意推解
      致失真意；解釋意思表示端在探求表意人為意思表示之目
      的性及法律行為之和諧性，解釋契約尤須斟酌交易上之習
      慣及經濟目的，依誠信原則而為之。關於法律行為之解釋
      方法，應以當事人所欲達到之目的、習慣、任意法規及誠
      信原則為標準，合理解釋之，其中應將目的列為最先，習
      慣次之，任意法規又次之，誠信原則始終介於其間以修正
      或補足之，最高法院17年上字第1118號、19年上字第28號
      判例、88年度台上字第1671號判決可資參照。
  ２、被告雖辯稱：系爭買賣契約之對價關係為以原告所有系爭
      土地持4分之1作價5,000,000元抵充及以上開1,090,000元
      支票給付，至系爭買賣協議書第2條約定「王得福投資永
      力欣公司之股份全部轉讓為原告名義後抵充」，僅係以上
      開股份作為原告日後取得系爭建物所有權之保障云云。惟
      觀之系爭買賣協議書第1條約定「本房屋總價經雙方協議
      為5,190,000元，地下停車位兩處價款共計900,000元，總
      計6,090,000元」、第2條約定「甲方（即原告）同意上述
      價款其中5,000,000元，係由王得福（即甲○○）投資永
      力欣公司之股份全部轉讓為甲方名義後抵充，扣除後之餘
      款為1,090,000元，以乙○○為名支票、日期45天支付」
      、第3條約定「甲方為配合建屋，應於立約同時，備齊所
      有土地過戶文件交被告代書，將系爭土地之所有權，移轉
      登記乙方（即被告）名下，爾後一切乙方所為之各類貸款
      、保證等及該土地所有糾紛，概由乙方自理，與甲方無涉
      」等語；其中第3條雖說明原告應將系爭土地移轉登記予
      被告，然第2條約定就買賣價金之給付已明確記載其中5,0
      00,000以王得福投資永力欣公司之股份抵充，餘款1,090,
      000元以上開支票支付，並未約定以系爭土地作價抵充價
      金，則系爭買賣契約之對價關係為上開股份及支票票款，
      至原告為配合建屋，應依約將系爭土地移轉登記予被告，
      應係原告之附隨義務甚明，被告上開所辯，已難採信。
  ３、雖證人甲○○到庭證稱：尚未與被告合作之前，原告投資
      5,000,000元與其共同買地，登記在其名下，其與被告於8
      9年10月間合購坐落台北縣淡水鎮○○段348、421、424、
      425-2、430地號土地合計556坪，原告占10%，其占15%，
      合計占4分之1，原告出資3,000,000元，其確有依約投入
      資金，因為公司要節稅，故將系爭土地（持分4分之1）登
      記在原告名下等語；惟依甲○○與被告簽訂之協議書觀之
      ，與被告約定合購上開556坪土地者係甲○○1人，是甲○
      ○之證詞至多僅能證明其與原告間有借款或投資合作關係
      ，及原告係甲○○指定之系爭土地登記名義人，尚不能認
      原告直接參與甲○○與被告間之土地合購事宜。而甲○○
      與被告於92年10月15日簽立之解約書已明確記載：另乙方
      （指甲○○）原以乙○○名義投資上開建地，甲○○確實
      未曾付任何資金給甲方（指被告），乙○○與甲○○之間
      原有借款，由甲○○自行負責，與上述建地、被告無關等
      語，足認被告辯稱：原告與甲○○間有借貸關係，故於甲
      ○○與被告合作關係中，甲○○乃以原告為系爭土地（持
      分4分之1）登記名義人代表其應有部分，而甲○○除投入
      其原有系爭土地18分之1持分外，未另依89年10月間之協
      議書投入金錢等語，堪予採信；則甲○○上開所述其嗣後
      亦有投入資金云云，尚非可採。又甲○○雖稱因有黑道在
      旁邊，其不簽解約書不行云云，惟尚乏證據足認甲○○係
      受被告脅迫而簽立解約書，其既自承該解約書係其所簽署
      ，自堪予採信。
  ４、而甲○○與被告於永力欣公司所占股份（甲○○以王皇森
      等人登記持股）分別為25%、75%，係依其等89年10月之協
      議書所定出資比例登記乙節，為甲○○及被告所是認，而
      甲○○實際上僅以系爭土地18分之1持分出資，已如前述
      ，甲○○與原告間既有借貸關係，且原告係甲○○指定之
      系爭土地（持分4分之1）登記名義人，則系爭買賣協議書
      第2條約定系爭建物價款其中5,000,000元由甲○○之永力
      欣公司股份抵充，而原告另有移轉登記其名下系爭土地4
      分之1所有權予被告俾配合建屋之附隨義務，亦無不合理
      之處。而甲○○投資永力欣公司股份嗣後並未轉讓，且原
      告交付予被告之上開支票亦未兌現，為兩造所不爭執，足
      認原告尚未給付系爭建物買賣之對價。
（三）被告有無系爭買賣協議書第4條違約情形，得否主張同時
      履行抗辯權而拒絕移轉系爭建物所有權，原告得否以被告
      違約據以請求違約金？
  １、按物之出賣人，負交付其物於買受人，並使其取得該物所
      有權之義務；因契約互負債務者，於他方當事人未為對待
      給付前，得拒絕自己之給付，民法第348條、第264條第1
      項本文分別定有明文。是物之出賣人固負有使買受人取得
      出賣物所有權之義務，惟在買受人未為對待給付前，出賣
      人得依民法第264條規定行使同時履行抗辯權。
  ２、查兩造於90年4月6日簽訂系爭買賣協議書後，原告應依該
      協議書第2條內容為對待給付，已如前述，惟迄今甲○○
      投資永力欣公司股份嗣後並未轉讓，且原告交付予被告之
      上開支票亦未兌現等事實，為兩造所不爭執，自堪信為真
      實。原告既負有上開對待給付義務，是其主張被告應依該
      協議書第4條將系爭建物起造人名義變更為原告名義，或
      於約後2年6月，最遲不得超過3年，應辦妥產權並點交系
      爭建物予原告同時，自應提出上開對待給付；故被告抗辯
      在原告提出對待給付前，得拒絕依該協議書第4條辦理等
      ，並主張同時履行抗辯，亦有理由。是原告主張被告違約
      ，並請求被告給付違約金，自無理由。
五、綜上所述，被告在原告未提出對待給付前，得主張同時履行
    抗辯權，拒絕配合將系爭建物起造人名義變更為原告名義，
    或辦妥產權並點交系爭建物予原告，則原告主張被告違反系
    爭買賣協議書第4條，同時請求被告給付違約金，自無理由
    ，應予駁回。
六、又本件事證已臻明確，兩造其餘攻擊防禦方法及未經援用之
    證據，經本院斟酌後，認為均不足以影響本判決之結果，爰
    不一一論述，併此敘明。
七、假執行之宣告：原告之訴既經駁回，其假執行之聲請即失所
    依據，應併予駁回。
據上論結，原告之訴為無理由，依民事訴訟法第78條，判決如主
文。
中　　華　　民　　國　　96　　年　　3 　　月　　23　　日
                  民事第六庭法  官  蕭清清
以上為正本係照原本作成
如對本判決上訴，須於判決送達後20日內向本院提出上訴狀
中　　華　　民　　國　　96　　年　　3 　　月　　23　　日
                            書記官  林秀娥
